【裁判字號】    89,再易,6
【裁判日期】    901231
【裁判案由】    再審之訴
【裁判全文】
臺灣新竹地方法院民事判決  八十九年度再易字第六號
    再審原告    甲○○○
    訴訟代理人  高吉臨
    法定代理人  程佛僧
右當事人間請求房屋定期租賃事件，再審原告對於民國八十九年五月十日本院八十九
年度再易字第三號確定判決提起再審之訴，本院判決如左：
    主    文
再審之訴駁回。
再審訴訟費用由再審原告負擔。
    事    實
甲、再審原告方面：
  壹、聲明：
    一、本院八十九年度再易字第三號判決、八十七年度竹簡字第七０二號第一審判
        決、八十八年度簡上字第七十六號第二審民事判決廢棄。
    二、本案先位部分：再審被告應給付再審原告新台幣（下同）十五萬六千元，及
        自民國七十八年一月一日起至清償日止，按年息百分之五計算之利息。
    三、本案備位部分：再審被告應給付再審原告十五萬六千元，及自七十八年一月
        一日起至清償日止，按年息百分之五計算之利息。
  貳、陳述：
    一、前審訴訟程序適用法規顯有錯誤：
        按再審之訴顯無再審理由者，依民事訴訟法第五百零二條第二項規定，固得
        不經言詞辯論，以判決駁回之，但若再審判決駁回再審之理由，因再審之訴
        提起，顯已變更前審判決所據之事實及理由，並再審法院尚須於再行調查之
        後，始斷定再審之訴為無再審理由者，即不得遽指再審之訴顯無再審理由，
        最高法院著有八十二年度台上字第二三八一號、八十四年台上字第一七七０
        號判決可資參酌。查原審不僅依職權調閱前審卷宗，以判斷有無未經斟酌之
        證物，亦函請台灣台北地方法院查詢八十三年度訴字第一八六０號判決是否
        確定，故依前開實務見解，即無適用民事訴訟法第五百零二條第二項之餘地
        ，是原審判決既屬應經言詞辯論而未經言詞辯論，其適用法規自屬顯有錯誤
        。
    二、原審判決先位部分之再審理由：
      （一）消極不適用法規
        １、查依民事訴訟法第四百九十六條第一項第一款之規定，適用法規顯有錯
            誤者，亦得執為提起再審之訴之理由。而所謂適用法規顯有錯誤，即指
            判決所適用法規，顯有與正當準則不符之情形，凡有相當法律知識份子
            者，一見即明者，且不但積極的適用法規顯有錯誤，即消極的不適用法
            規顯然影響判決者，亦包括在內。至法規包含憲法、法律、習慣、法理
            、解釋、判例、經驗定則及論理法則在內，但並不包括部分學者之定見
            在內。查原審判決駁回再審先位聲明部分之理由，無非認再審被告並非
            以不能之給付為標的，依原審所舉四位學者之定見，債務人之給付係主
            觀不能，即無從適用民法第二百四十六條第一項之規定，復依其所認知
            主觀不能之事實，再認系爭契約為一有效之契約。是原審所為民法第二
            百四十六條第一項之給付不能之定義，不過是引據部分學者之定見，似
            不宜將部分學者之定見逕以法規視之或以法理視之而加以適用。
        ２、另原審復認再審原告主張契約無效，即應依舉證責任分配法則，負證明
            契約客觀不能之責任，惟若再審原告須舉證世上之人皆有不能給付之情
            形，始得勝訴，豈非難於登天？反之，再審被告主張已履行給付，而原
            審為其主張主觀不能，再審被告卻不必舉證證明主觀不能及其已履行給
            付之事實，似亦難符舉證法則。況依原審調查之結果，原審已不持再審
            被告已依約給付或再審原告已依法受領給付之事實認定，則認定系爭契
            約有效即無法理依據。
        ３、綜上所述，前審判決所持之理由，應尚難認係法院本於自覺理性之作用
            ，依據所推得之法理而為判決，故有「適用法理」顯有錯誤及「未適用
            法理」顯有錯誤，及不適用民法第二百四十六條第一項之顯有錯誤。
      （二）適用法律顯然違背法令及就足以影響於判決之重要證物漏未斟酌
        １、按契約本身是否已終止本為事實問題，非確認之訴之標的，即不為任何
            判決既判力所及原審顯未予調查此部份有利於再審原告之證據及契約是
            否已終止之事實，即於判決理由中僅依再審被告之存證信函終止契約之
            行為，逕認契約終止之事實，而未調查再審原告所提出之法院認證函等
            證物（原審備位理由部分所提及者），即有適用民事訴訟法第四百條及
            第四百零一條顯有錯誤之情形，及有民事訴訟法第四百九十七條之情形
            。
    三、原審判決備位部分之再審理由
      （一）適用法規顯有錯誤
            原審判決理由稱「再審原告於新訴訟雖僅將該法律關係作為攻擊防禦方
            法，法院應受既判力之拘束，不得違反該確定判決之意旨。」，其中所
            稱「確定判決」自係指台灣台北地方法院八十三年度訴字第一八六０號
            （再審原告誤載為八十四年度上字第四九四號）民事判決，而「法律關
            係」係指再審原告與訴外人財團法人中華福音道路德會間之法律關係。
            惟查，再審原告於原審中，並無將「該法律關係」作為攻擊防禦方法，
            而係再審被告以「該法律關係」作為攻擊防禦方法，而台灣台北地方法
            院八十四年度上字第四九四號民事判決之既判力，依民事訴訟法第四百
            零一條，其主觀之拘束力應不及於再審被告，依民事訴訟法第四百條，
            其客觀之拘束力，亦不及於再審原告及再審被告間之法律關係。又若以
            再審被告為訴外人財團法人中華福音道路德會之內部單位，則再審被告
            以財團法人中華福音道路德會董事會名義簽訂之契約，依法尚屬無效。
            據此，原審判決理由關於既判力之拘束力之適用，即難謂與民事訴訟法
            第四百條及第四百零一條無違。
      （二）就足以影響於判決之證物漏未斟酌
        １、原審判決漏未斟酌再審原告提出之七十八年十月三日之本院七十八年度
            認字第一五七五號之認證書，該認證書時間上早於再審被告所提出之終
            止租約之催告函，該認證書表明再審原告行使同時履行抗辯之意思，原
            審漏未斟酌該認證書，致未能審究終止租約之行為依法是否發生效力，
            自屬漏未斟酌於再審原告有利之重要證物。
        ２、原審漏未斟酌再審原告提出再審被告所寄七十九年一月三日之新竹郵局
            存證信函第三十號，係再審被告對原告行使同時履行抗辯權之回應，時
            間上亦早於前開終止租約之催告函，原審漏未斟酌該存證信函，即無從
            明悉兩造間租約第八條之真意，亦無從判斷再審被告並無不能依約履行
            之事實，原審漏未斟酌該存證信函，自係漏未斟酌於再審原告有利之證
            物。
  參、證據：提出送達判決書之收受信封影本各一件。
乙、再審被告方面：
    本件未經言詞辯論，再審被告亦未提出書狀作何聲明或陳述。
丙、本院依職權調閱本院八十七年度竹簡字第七Ｏ二號、八十八年度簡上字第七六號
    、八十九年度再易字第三號民事卷宗。
    理    由
一、按再審之訴顯無理由者，得不經言詞辯論，以判決駁回之，民事訴訟法五百零二
    條第二項定有明文。
二、本件再審原告主張前審判決程序上已依職權調閱卷宗，以判斷有無未經斟酌之證
    物，亦函請台灣台北地方法院查詢八十三年度訴字第一八六○號判決是否確定，
    依八十二年度台上字第二三八一號判決及八十四年度台上字第一七七○號判決見
    解，並無適用民事訴訟法第五百零二條第二項之餘地，應不得未經言詞辯論程序
    而判決駁回再審原告之訴，故有判決適用法規顯有錯誤之情形。另前審判決先位
    部分認再審被告並非以不能之給付為標的，並舉四位學者之定見，認債務人之給
    付係主觀不能即無從適用民法第二百四十六條第一項之規定。然所謂法規應不包
    括部分學者之定見，自不宜將部分學者之定見逕以法規或法理視之而加以適用，
    故該判決有適用及不適用法理之顯然錯誤暨不適用民法第二百四十六條規定之情
    形；再契約是否已終止係為事實問題，非確認之訴之訴訟標的，即不為任何判決
    既判力所及，前審僅依再審被告之存證信函終止契約之行為，逕認契約終止之事
    實，而未調查再審原告所提出之法院認證函等證物，亦有適用民事訴訟法第四百
    條、第四百零一條顯有錯誤之情形，及有民事訴訟法第四百九十七條之足影響於
    判決之證物漏未斟酌之再審事由。至原審判決備位部分，原審判決理由稱「再審
    原告於新訴訟雖僅將該法律關係作為攻擊防禦方法，法院應受既判力之拘束，不
    得違反該確定判決之意旨。」，該確定判決即指台灣台北地方法院八十三年度訴
    字第一八六０號民事判決，依民事訴訟法第四百零一條，其主觀之拘束力應不及
    於再審被告，依民事訴訟法第四百條，其客觀之拘束力，亦不及於再審原告及再
    審被告間之法律關係，與民事訴訟法第四百條及第四百零一條有違，原審判決適
    用法規顯有錯誤。另該備位部分之判決亦漏未斟酌再審原告所提出之本院七十八
    年度認定一五七五號認證書及再審被告所寄七十九年一月三日之新竹郵局存證信
    函等再審原告表明行使同時履行抗辯權之意思及再審被告對再審原告行使同時履
    行抗辯權之回應，自係對足以影響判決而有利再審原告之重要證物漏未審酌。為
    此，爰於法定期間內提起再審，訴請廢棄本院八十九年度再易字第三號判決、八
    十七年度竹簡字第七０二號第一審判決、八十八年度簡上字第七十六號第二審民
    事判決。並請求再審被告給付再審原告十五萬六千元，及自七十八年一月一日起
    至清償日止，按年息百分之五計算之利息。
三、按再審之訴顯無再審理由者，得不經言詞辯論，以判決駁回之。民事訴訟法第五
    百零二條第二項定有明文。民事訴訟法第四百九十六條第一項第一款所謂適用法
    規顯有錯誤，係指確定判決違背法規或現存判例解釋者而言。再審程序中，法院
    認有傳訊當事人之必要，先指定日期命行準備程序後，再以判決認再審之訴顯無
    理由，予以駁回，亦難指為違法。最高法院七十一年台再字第二一０號、四十四
    年台上字第五六六號判例可資參照。本件再審原告主張原審不僅依職權調閱前審
    卷宗，以判斷有無未經斟酌之證物，且亦函請台灣台北地方法院查詢八十三年度
    訴字第一八六０號判決是否確定，應無適用民事訴訟法第五百零二條第二項之餘
    地，原審判決既屬應經言詞辯論而未經言詞辯論，自有違最高法院八十二年台上
    字第二三八一號、八十四年台上字第一七七０號判決，故適用法規顯有錯誤。經
    查，原審雖依職權調閱本院八十七年度竹簡字第七０二號、八十八年度簡上字第
    七十六號卷宗，並函請台北地方法院查詢八十三年度訴字第一八六０號事件是否
    確定，然此僅對再審原告所提本院八十七年度簡字第七○二號第一審判決、八十
    八年度簡上字第七十六號第二審民事判決以及台灣台北地方法院八十三年度訴字
    第一八六０號判決調查是否已告確定，係對再審原告所提之再審之訴是否合法提
    起所為之形式上調查，非係就再審之訴是否有無再審理由而尚須依法調查證據方
    能斷定情形，且上開台灣台北地方法院八十三年度訴字第一八六０判決及該事件
    上訴審即台灣高等法院八十四年度上字第四九四號判決於原再審判決之前審第一
    審訴訟中即經再審被告提出，故本件原審依職權調閱卷宗，查詢前揭判決是否業
    已確定後，依民事訴訟法第五百零二條第二項規定以不經言詞辨論判決駁回再審
    原告之訴，依首揭最高法院判例，其訴訟程序並無適用法規之違誤。況再審原告
    所引執為指摘原審程序上適用法規規顯有錯誤之基礎，亦僅為最高法院之裁判，
    尚非現存有效判例或解釋，要不得做為適用法規顯有錯誤之論據。是再審原告主
    張原審判決程序上有適用法規顯有錯誤之再審事由，即非可採。
四、次按適用法規顯有錯誤者，得以再審之訴對於確定終局判決聲明不服；民事訴訟
    法第四百九十六條第一項第一款固定有明文。然當事人依民事訴訟法第四百九十
    六條第一項第一款適用法規顯有錯誤提起再審之訴，應以確定判決違背法規或現
    存判例解釋為限，若在學說上諸說並存尚無法規判決可據者，不得指為用法錯誤
    。最高法院五十七年台上字第一０九一號判例可資參照。又行政訴訟法第二十四
    條規定，有民事訴訟法第四百九十六條所列各款情形之一者，當事人對於本院判
    決，固得提起再審之訴，惟民事訴訟法第四百九十六條第一項第一款所謂「適用
    法規顯有錯誤」，係指原判決所適用之法規與該案應適用之現行法規相違背，或
    與解釋判例有所牴觸者而言，至於法律上見解之歧異，再審原告對之縱有爭執，
    要難謂為適用法規錯誤，而據為再審之理由。行政法院六十二年判字第六一０號
    著有判例可稽。再審原告主張原審判決以再審被告並非以不能之給付為標的，並
    舉四位學者之定見，認債務人給付係主觀不能，即無從適用民法第二百四十六條
    第一項之規定，故原審判決係引學者之定見而為上開法條給付不能之解釋，有適
    用及不適用法理暨未適用民法第二百六十四條第一項規定之顯然錯誤等語。查原
    審判決雖就民法第二百六十四條第一項所稱之給付不能之意義引據民法學者之見
    解而為解釋，並參照最高法院所持法律見解認該法律條文中所稱之「給付不能」
    係指自始客觀不能而言，如係主觀給付不能，則非屬該法條所稱給付不能之範疇
    ，乃係原審就該法律規定適用上所表示之法律見解，而該法律見解亦未違背其他
    法規或現有效存在之判例或解釋，是再審原告指摘原審判決此部分有民事訴訟法
    第四百九十六條第一項第一款之再審由，尚非可採。
五、再按第四百六十六條不得上訴於第三審法院之事件，除前條規定外，其經第二審
    確定之判決，如就足影響於判決之重要證物，漏未斟酌者，亦得提起再審之訴。
    民事訴訟法第四百九十七條定有明文。所謂足以影響於判決之重要證物漏未斟酌
    者，亦得提起再審之訴。而所謂足以影響於判決之重要證物漏未斟酌者，乃指該
    證據於前訴訟程序中已提出，第二審確定判決漏未於判決理由中斟酌時，方得據
    以為提起再審之訴之理由。本件再審原告主張原審判決先位部分及備位部分均漏
    未斟酌其所提出之七十八年十月三日之本院七十八年度認字第一五七五號之認證
    書，及再審被告七十九年一月三日寄予再審原告之存證信函，而依上開證物可知
    再審原告表明行使同時履行抗辯及再審被告就再審原告行使同時履行抗辯之回應
    ，故原審有就足以影響判決之重要證物漏未斟酌之再審事由。查再審原告係就本
    院八十九年度再易字第三號再審確定判決提起再審，該再審事件非民事訴訟法第
    四百九十七條所稱「依本法四百六十六條不得上訴於第三審法院之事件」，且已
    於該判決書十四頁第一至五行詳為說明，無須調查上開證據之理由，即無適用民
    事訴訟法第四百九十七條規定之餘地，是再審原告指摘原審判決有同法第四百九
    十七條之情形而提起再審之訴，即乏所據。
六、末按訴訟標的於確定之終局判決中經裁判者，除法律別有規定外，當事人不得就
    該法律關係更行起訴。民事訴訟法第四百第一項定有明文。又訴訟標的之法律關
    係，於確定之終局判決中經裁判者，當事人之一造以該確定判決之結果為基礎，
    於新訴訟用作攻擊防禦方法時，他造應受其既判力之拘束。最高法院四十二年台
    上字第一三０六號判例意旨可資參照。又當事人為法人者，所屬分支機構就其業
    務範圍內之事項起訴或被訴，受勝訴或敗訴之判決確定後，其所隸屬之法人不得
    就經裁判之法律關係更行起訴或被訴。亦即該確定判決對法人及其分支機構均有
    既判力。反之，法人就其分支機構業務範圍內之事項起訴或被訴，受勝訴或敗訴
    判決確定後，其分支機構就業務範圍內之事項，亦不得更行起訴或被訴。查再審
    原告前曾對財團法人中華福音道路德會就本件再審原告與再審被告所簽訂之租賃
    契約提起確認租賃關係存在之訴，嗣經台灣台北地方法院以八十三年度訴字第一
    八六０號判決駁回再審原告之訴，再審原告不服提起上訴，復經台灣高等法院以
    八十四年度上字第四九四號判決上訴駁回而告確定，有台灣台北地方法院八十三
    年度訴字第一八六０號、台灣高等法院八十四年度上字第四九四號判決附於本院
    八十七年度竹簡字第七０二號民事卷第二三九頁至二五０頁可稽，查上開判決認
    再審原告與再審被告所簽訂之租賃契約已於八十年一月十日經再審被告合法終止
    而不存在，而再審被告為財團法人中華福音道路德會之內部單位，故再審被告所
    為之法律行為之效力及於財團法人中華福音道路德會，是再審原告與財團法人中
    華福音道路德會間之租賃關係即不存在，足見上開確定判決已就再審原告與再審
    被告於七十六年十一月八日所簽訂之租賃契約是否存在即上開事件訴訟標的之法
    律關係為實質上之認定，姑不論係再審原告抑或再審被告於原審之前審訴訟中將
    上開判決所判認之法律關係即兩造租賃關係不存在做為本件訴訟之攻擊、防禦方
    法，兩造及本院均應受該確定判決既判力之拘束，是再審原告指摘原審判決此部
    分之認事用法有違民事訴訟法第四百條、第四百零一條之規定，而有同法第四百
    九十六條第一項第一款之再審事由，洵無足採。
七、綜上所述，再審原告提起本件再審之訴所為之再審理由，與民事訴訟法第四百九
    十六條第一項第一款、第四百九十七條規定尚屬有間，其主張顯無理由，應予駁
    回。
八、據上論結，本件再審之訴為無理由，依民事訴訟法第五百零二條第二項、第七十
    八條判決如主文。
中      華      民      國    九十      年      十二    月    三十一    日
                                  臺灣新竹地方法院民事第一庭
~B審判長法官  蔡孟芳
~B法      官  鄭政宗
~B法      官  王鳳儀
右為正本，係照原本作成。
本判決不得上訴。
~B法院書記官  彭連喜
中      華      民      國      九十一    年     一     月       二     日


司法院資訊處製作；財團法人民間司法改革基金會備份。
